ACORDAO-COMPLETO-2520153

ACÓRDÃO 3637/2022 ATA 22/2022 - PRIMEIRA CÂMARA

VISTOS, relatados e discutidos estes autos de processo de aposentadoria,
ACORDAM os Ministros do Tribunal de Contas da União, reunidos em sessão da Primeira Câmara, diante das razões expostas pelo relator e com fundamento na Constituição Federal, art. 71, III e IX, e na Lei 8.443/1992, em:
9.1. considerar ilegal a presente concessão e negar registro ao ato de aposentadoria do sr. Paulo Luiz Contente de Barros;
9.2. dispensar a devolução dos valores indevidamente recebidos pelo interessado, em boa-fé, nos termos do Enunciado 106 da Súmula de Jurisprudência desta Corte;
9.3. determinar à Universidade Federal Rural da Amazônia que adote as seguintes providências, sob pena de responsabilidade solidária da autoridade administrativa omissa:
9.3.1. dê ciência do inteiro teor desta deliberação ao sr. Paulo Luiz Contente de Barros no prazo de quinze dia e faça juntar o comprovante de notificação a estes autos nos quinze dias subsequentes;
9.3.2. suspenda os pagamentos efetuados com base no ato ora impugnado no prazo de quinze dias.

Aposentadoria. "Quintos" judiciais.

Primeira Câmara

Universidade Federal Rural da Amazônia.

3. Interessados/Responsáveis:
3.1. Interessado: Paulo Luiz Contente de Barros (XXX.552.612-XX).

13.1. Ministros presentes: Vital do Rêgo (na Presidência) e Benjamin Zymler (Relator).
13.2. Ministro-Substituto convocado: Augusto Sherman Cavalcanti.

BENJAMIN ZYMLER

Trata-se processo de aposentadoria de ex-servidor da Universidade Federal Rural da Amazônia, assim instruído pela Secretaria de Fiscalização de Integridade de Atos e Pagamentos de Pessoal e de Benefícios Sociais (Sefip) :
"INTRODUÇÃO
Trata-se de ato inicial de aposentadoria, submetido, para fins de registro, à apreciação do Tribunal de Contas da União (TCU) , de acordo com o art. 71, inciso III, da Constituição Federal.  O ato foi cadastrado e disponibilizado ao TCU por intermédio do Sistema e-Pessoal, na forma do art. 2º e 4º da Instrução Normativa TCU 78/2018.
O ato desse processo pertence às seguintes unidades:
Unidade emissora: Universidade Federal Rural da Amazônia.
Unidade cadastradora:  Universidade Federal Rural da Amazônia.
Subunidade cadastradora: Seção de Cadastro.
EXAME TÉCNICO
Procedimentos aplicados
Os procedimentos para exame, apreciação e registro de atos de pessoal encontram-se estabelecidos na Instrução Normativa TCU 78/2018 e na Resolução TCU 206/2007. Essas normas dispõem que os atos de pessoal disponibilizados por meio do e-Pessoal devem ser submetidos previamente a críticas automatizadas, com base em parâmetros predefinidos.
As críticas das informações cadastradas na etapa de coleta do ato foram elaboradas e validadas levando-se em conta as peculiaridades de cada ato. Os itens verificados nessa etapa são inerentes a dados cadastrais, fundamentos legais, mapa de tempo, ficha financeira, assim como eventuais ocorrências de acumulação. Trata-se de verificações abrangentes, minuciosas e precisas e sem a necessidade de ação humana e, portanto, menos suscetível a falhas. As críticas aplicadas estão discriminadas no sistema, no Menu e-Pessoal, opção 'Crítica', que podem ser acessadas mediante concessão de perfil específico a servidores do TCU responsáveis pela análise.
Além das críticas automatizadas, há verificação humana adicional no caso de haver alertas do sistema ou informações não formatadas, como esclarecimentos do gestor ou do controle interno.  
As críticas também consideram os registros do Sistema Integrado de Administração de Recursos Humanos (Siape) . O Siape disponibiliza informações atualizadas sobre as parcelas que integram os proventos, diferentemente, portanto, do e-Pessoal, que informa as parcelas no momento do registro do ato. 
Essa confrontação com o Siape fornece uma visão atual e verdadeira da situação, o que permite descaracterizar irregularidades e inconsistências que, embora constantes do e-Pessoal, já foram corrigidas.
As verificações detectadas no ato encontram-se discriminadas na aba de pendências do ato no sistema e-Pessoal, bem como no espelho do ato contemplado por esta instrução.
Exame das Constatações
Ato: 63895/2019 - Inicial - Interessado: PAULO LUIZ CONTENTE DE BARROS - CPF: XXX.552.612-XX
Parecer do Controle Interno: considerar o ato Legal.
Constatações e análises: 
1.1.1. Houve o registro de pelo menos uma rubrica com 'Denominação para análise pelo TCU = Decisão judicial (01692 - DECISAO JUDICIAL N TRAN JUG AP (Decisão judicial - Outros) - R$ 2.049,24) .
Justificativa do Gestor de Pessoal: Não há. Verificação efetuada no âmbito do TCU.
Análise do Controle Interno:  Não há. Verificação efetuada no âmbito do TCU.
Análise da Equipe Técnica: Ilegal
Trata-se do pagamento de valor referente à incorporação de quintos/décimos. O servidor tem direito a 3/5 de CD-4, cujo valor, de acordo com a jurisprudência do TCU (Acórdão 835/2012-TCU-Plenário e 1915/2012-TCU-Plenário) é de R$ 1.756,18. Está recebendo 3/10 de CD-4, no valor de R$ 848,74. Assim, a diferença judicial deveria ser de R$ 907,44 e não de R$ 2.049,24. Desta forma, a rubrica ora em análise é ilegal, visto que extrapola o valor constante dos Acórdão 835/2012-TCU-Plenário e 1915/2012-TCU-Plenário, ambos da relatoria do Ministro Augusto Nardes.
[...]
A concessão da vantagem de quintos ou décimos está em consonância com a jurisprudência deste Tribunal e os critérios das Leis 8.911/1994 e 9.624/1998 (os períodos anteriores a 8/4/1998 são suficientes para a incorporação da vantagem de quintos) .
O quadro resumo de ocorrências e, quando for o caso, o detalhamento da norma legal e da jurisprudência para as inconsistências acima elencadas encontra-se no anexo II dessa instrução. 
Encaminhamento do ato: 
Considerar ILEGAL e recusar registro do ato inicial de Aposentadoria de PAULO LUIZ CONTENTE DE BARROS do quadro de pessoal do órgão/entidade Universidade Federal Rural da Amazônia, com base nos arts. 71, inciso III, da Constituição Federal, 1º, inciso V, e 39, inciso II, da Lei 8.443/1992 e 260, § 1º, do Regimento Interno. 
Com fulcro no art. 262, caput, do Regimento Interno deste Tribunal, determinar ao órgão/entidade Universidade Federal Rural da Amazônia que: 
dê ciência, no prazo de quinze dias, contados da notificação, do inteiro teor desta deliberação ao interessado, alertando-o de que o efeito suspensivo proveniente da interposição de eventuais recursos junto ao TCU não o exime da devolução dos valores percebidos indevidamente, caso o recurso não seja provido.
emita novo ato, livre da irregularidade ora apontada, em substituição  ao ato de Aposentadoria de PAULO LUIZ CONTENTE DE BARROS, submetendo-o à nova apreciação por este Tribunal, na forma do artigo 260, caput, também do Regimento.
dispense a devolução dos valores indevidamente recebidos de boa-fé até a data da ciência do órgão/entidade Universidade Federal Rural da Amazônia, do acórdão que vier a ser proferido, com base no Enunciado 106 da Súmula da Jurisprudência do TCU.
faça cessar todo e qualquer pagamento relativo ao ato impugnado de PAULO LUIZ CONTENTE DE BARROS, no prazo máximo de quinze dias, contados da ciência da decisão deste Tribunal, sob pena de ressarcimento das quantias pagas após essa data pelo responsável.
CONCLUSÃO
A abrangência e a profundidade das verificações levadas a efeito fundamentam convicção de que o ato 63895/2019 pode ser apreciado pela ilegalidade, em razão das irregularidades apontadas no item Exame das Constatações desta instrução, que representam afronta à legislação e à jurisprudência de referência
PROPOSTA DE ENCAMINHAMENTO
Ante o exposto, com fundamento no art. 71, inciso III, da Constituição Federal, no art. 1º, inciso V, e art. 39, incisos I e II, da Lei 8.443/1992, no art. 260 do Regimento Interno do Tribunal de Contas da União, propõe-se: 
Considerar ILEGAL e recusar registro do ato inicial de Aposentadoria de PAULO LUIZ CONTENTE DE BARROS do quadro de pessoal do órgão/entidade Universidade Federal Rural da Amazônia, com base nos arts. 71, inciso III, da Constituição Federal, 1º, inciso V, e 39, inciso II, da Lei 8.443/1992 e 260, § 1º, do Regimento Interno.
Com fulcro no art. 262, caput, do Regimento Interno deste Tribunal, determinar ao órgão/entidade Universidade Federal Rural da Amazônia que: 
dê ciência, no prazo de quinze dias, contados da notificação, do inteiro teor desta deliberação ao interessado, alertando-o de que o efeito suspensivo proveniente da interposição de eventuais recursos junto ao TCU não o exime da devolução dos valores percebidos indevidamente, caso o recurso não seja provido.
dispense a devolução dos valores indevidamente recebidos de boa-fé até a data da ciência do órgão/entidade Universidade Federal Rural da Amazônia, do acórdão que vier a ser proferido, com base no Enunciado 106 da Súmula da Jurisprudência do TCU.
emita novo ato, livre da irregularidade ora apontada, em substituição  ao ato de Aposentadoria de PAULO LUIZ CONTENTE DE BARROS, submetendo-o à nova apreciação por este Tribunal, na forma do artigo 260, caput, também do Regimento.
faça cessar todo e qualquer pagamento relativo ao ato impugnado de PAULO LUIZ CONTENTE DE BARROS, no prazo máximo de quinze dias, contados da ciência da decisão deste Tribunal, sob pena de ressarcimento das quantias pagas após essa data pelo responsável."
2. O Ministério Público junto ao Tribunal de Contas da União (MPTCU) , representado pelo Procurador Sérgio Costa Caribé, endossou a proposta da unidade técnica:
"Trata-se da apreciação, para fins de registro, de ato de concessão de aposentadoria emitido pela Universidade Federal Rural da Amazônia. 
A Unidade Técnica (Sefip) propõe a ilegalidade do referido ato, em razão da inclusão de parcela irregular de FC judicial, que vem sendo paga em valor superior ao devido, em decorrência de erro na execução da sentença judicial.
De fato, a jurisprudência deste Tribunal é firme no sentido de que a incorporação das Funções Comissionadas, nas Instituições Federais de Ensino, pode ocorrer com base na Portaria 474/1987-MEC, desde que incorporadas até 31/10/1991 e pagas sob a forma de vantagem pessoal nominalmente identificada - VPNI, sujeitando-se apenas aos reajustes gerais do funcionalismo público.
No entanto, o cálculo da referida parcela deve observar os critérios definidos no Acórdão 835/2012-TCU-Plenário, relatado pelo Ministro Augusto Nardes, para os servidores que não ajuizaram ações judiciais ou para os que o fizeram, mas não lograram êxito, em decisão transitada em julgado. 
Nos demais casos, é necessário obter o valor da remuneração do Professor Titular com dedicação exclusiva e doutorado na data do provimento judicial de 1º Grau e aplicar sobre ele apenas os índices de aumentos lineares após o provimento judicial.
In casu, verifica-se que o valor incluído nos proventos de aposentadoria é muito superior àquele definido no Acórdão 835/2012-TCU-Plenário, conforme demonstrado pela Sefip em sua instrução, o que enseja o julgamento do referido ato pela ilegalidade, com determinação para que o valor da parcela seja corrigido.
Ante o exposto, este membro do Ministério Público de Contas, em consonância com a Unidade Técnica, entende que o ato constante dos autos deve ser considerado ilegal e ter seu registro negado por este Tribunal."
É o relatório.

não há.

Procurador Sergio Ricardo Costa Caribé.

PESSOAL. APOSENTADORIA. "QUINTOS" JUDICIAIS. PORTARIA MEC 474/1987. DECISÃO QUE NÃO SE APLICA AO INTERESSADO, QUE SOMENTE EXERCEU FUNÇÃO SOB A ÉGIDE DA LEI 8.168/1991. ILEGALIDADE E NEGATIVA DE REGISTRO. ENUNCIADO 106. DETERMINAÇÕES.

APOSENTADORIA (APOS)

Secretaria de Fiscalização de Integridade de Atos e Pagamentos de Pessoal e de Benefícios Sociais (Sefip).

Trata-se de processo de aposentadoria do sr. Paulo Luiz Contente de Barros no cargo de Professor do Magistério Superior, no nível de Professor Titular.
2. O ato em exame teve vigência em 28/4/2017.
3. A irregularidade apontada refere-se ao pagamento de vantagem alusiva a decisão judicial relativa ao pagamento de "quintos" incorporados com base na forma de cálculo prevista na Portaria 474/1987, a qual previa que o valor das funções de confiança (FC) eram calculados mediante a aplicação de determinados percentuais sobre a remuneração de Professor Titular com dedicação exclusiva.
4. Com o advento da Lei 8.168/1991, foram criados novos cargos em comissão (CD) e funções gratificadas (FG) , em valores inferiores aos então existentes.
5. Ocorre que o interessado de que cuida estes autos não poderia ter se beneficiado da decisão judicial colacionada como anexo do ato e-Pessoal de pç. 3 porque, conforme informações constantes do próprio ato, apenas começou a exercer cargo em comissão sob a égide da Lei 8.168/1998.
6. De fato, o valor deferido a título de "décimos", no montante de R$ 848,74, é, aparentemente, inferior àquele ao qual o interessado faria jus. Como bem registrou a Sefip, o valor máximo admitido na sua situação seria de R$ 1.768,18. Contudo, o interessado recebe o valor total de  R$ 2.897,98, dos quais R$ 2.049,24 referem-se a decisão judicial que não aproveita ao interessado.
7. Portanto, ilegal a concessão em apreço, motivo pelo qual proponho a dispensa de devolução dos valores indevidamente recebidos em boa-fé, nos termos do Enunciado 106 da Súmula de Jurisprudência desta Corte.
Diante do exposto, acolho os pareceres e VOTO por que o Tribunal adote a deliberação que ora submeto à apreciação deste colegiado.
TCU, Sala das Sessões, em 5 de julho de 2022.
BENJAMIN ZYMLER 
Relator